【裁判字號】    99,輔宣,18
【裁判日期】    991229
【裁判案由】    輔助宣告
【裁判全文】
臺灣桃園地方法院民事裁定              99年度輔宣字第18號
聲  請  人  陳漢棟
相  對  人  陳建宇
關  係  人  王世華
上列當事人間輔助宣告事件，本院裁定如下：
    主      文
宣告陳建宇（男，民國○○年○○月○○日生，身分證統一編號：
Ｚ000000000號）為受輔助宣告之人。
選定陳漢棟（男，民國○○年○○月○○日生，身分證統一編號：
Ｚ000000000號）為受輔助宣告之人之輔助人。
指定王世華（女，民國○○年○○月○○日生，身分證統一編號：
Ｚ000000000號）為會同開具財產清冊之人。
聲請程序費用由受輔助宣告人陳建宇負擔。
    理      由
一、按對於因精神障礙或其他心智缺陷，致其為意思表示或受意
    思表示，或辨識其意思表示效果之能力，顯有不足者，法院
    得因本人、配偶、4親等內之親屬、最近1年有同居事實之其
    他親屬、檢察官、主管機關或社會福利機構之聲請，為輔助
    之宣告，民法第15條之1第1項定有明文。次按法院為監護之
    宣告時，應依職權就配偶、四親等內之親屬、最近1年有同
    居事實之其他親屬、主管機關、社會福利機構或其他適當之
    人選定1人或數人為監護人，並同時指定會同開具財產清冊
    之人。法院為前項選定及指定前，得命主管機關或社會福利
    機構進行訪視，提出調查報告及建議。監護之聲請人或利害
    關係人亦得提出相關資料或證據，供法院斟酌。法院選定監
    護人時，應依受監護宣告之人之最佳利益，優先考量受監護
    宣告之人之意見，審酌一切情狀，並注意下列事項：(一)受監
    護宣告之人之身心狀態與生活及財產狀況。(二)受監護宣告之
    人與其配偶、子女或其他共同生活之人間之情感狀況。(三)監
    護人之職業、經歷、意見及其與受監護宣告之人之利害關係
    。(四)法人為監護人時，其事業之種類與內容，法人及其代表
    人與受監護宣告之人之利害關係。民法第1111條、第1111條
    之1分別定有明文。次按受輔助宣告之人，應置輔助人。輔
    助人及有關輔助之職務，準用上開規定，同法第1113條復另
    有明文。又民事訴訟法第604條第1項規定，監護宣告之裁定
    ，應同時選定監護人及指定會同開具財產清冊之人，並附理
    由。上開規定，於輔助宣告聲請事件準用之，民事訴訟法第
    624條之1第3項亦定有明文。
二、本件聲請意旨略以：聲請人陳漢棟之子即相對人陳建宇，自
    幼因罹患自閉症及情感型精神病，並領有身心障礙手冊，目
    前於台北市立聯合醫院持續治療中，因其患病之故，致其為
    意思表示或受意思表示或辨識意思表示之能力顯有不足，為
    此依法聲請鈞院准予對相對人為受輔助宣告之人，並指定聲
    請人陳漢棟為輔助人暨指定聲請人之妻王世華為會同開具財
    產清冊之人等語，並提出戶籍謄本、診斷證明書、身心障礙
    手冊、病歷資料等（以上皆為影本）為證。
三、經查，本院於鑑定機關即行政院衛生署桃園療養院（下稱署
    立桃園療養院）精神科鑑定醫師陳炯旭前訊問相對人，相對
    人就詢問答稱：「（點呼相對人姓名，問年齡等事項？）22
    歲。」「（有無當兵？）沒有當兵。」「（要不要介紹女朋
    友？）要高雄的，請你介紹高雄的女朋友，因為那是民進黨
    的票倉，我要遠一點。（暴怒、大聲吼）」；另訊據鑑定人
    陳炯旭醫師稱以：個案有自閉症，合併躁鬱症，其餘詳如鑑
    定報告等語（參見本院99年09月30日訊問筆錄）。復參酌該
    院出具之精神鑑定報告書略以：(一)委託精神鑑定原因：因陳
    員近年來除原有疾病外，亦罹患其他精神疾病；家人擔心陳
    員無法自行處理財產及司法問題，欲代為處理，故向法院聲
    請。(二)個人史及相關史：陳員幼時即為自閉症及注意力缺陷
    暨過動症之狀況，但可接受教育，目前為大學生。陳員從小
    到大於社會互動技能因罹患自閉症關係，有明顯缺陷；皆由
    家人細心教導，除進食穿衣外，亦可從事簡單家務，亦可完
    成高中學業，目前就讀於大學中。然於大學時，陳員罹患第
    一型雙極性情感障礙症，其中數次發病；近半年發病甚或帶
    有精神病症狀，有明顯之惡化。故心理衡鑑顯示之能力為邊
    緣性智能不足之狀況，顯然陳員能力有所退化。且陳員自小
    為自閉症之病人，社會活動能力本有明顯缺失，考慮能力退
    化後，此部分能力與相關之經濟能力亦應再度下降。陳員否
    認過去曾有系統性疾病。否認香煙、酒精、違禁藥品使用之
    經驗。(三)精神狀態檢查：意識警醒。外觀稍顯凌亂，但尚稱
    乾淨。注意力易分散，不容易集中也不容易隨話題而轉移。
    態度可配合。情緒略顯緊張。行為上可觀察到於會談過程當
    中仍有好動之情形，無法安坐於椅子上，甚或躺到診問內之
    體檢床上。言談可切題，可了解問題含意。思考略顯鬆散。
    過去曾有聽幻覺經驗，但否認就診時仍有。無身體不適之主
    訴。趨力尚可，病識慼尚可。一般判斷力尚可；對人、時定
    向感尚可、地之定向感尚可。記憶力、抽象思考能力、計算
    能力等尚可。(四)心理衡鑑：陳員之心理衡鑑結果顯示語言智
    商為85，操作智商為74，總智商為79，屬邊緣性智能不足範
    圍。且因語言智商高於操作智商，可能受病情影響，有輕度
    之操作能力障礙。(五)結論：陳員為自閉症，注意力缺陷暨過
    動症及第一型雙極性情感障礙症伴有精神症狀之病人，心理
    衡鑑亦顯示病人之能力已退化至邊緣性智能不足之範圍。目
    前日常生活雖可自理，但社會活動能力及相關之經濟活動能
    力應有所缺失，即因精神障礙或其他心智缺陷，致其為意思
    表示，或辯識其意思表示效果之能力違顯有不足之程度，日
    後應無回復之可能等語，有該院99年12月17日桃療醫字第
    0990007945號函附精神鑑定報告書及摘要在卷足按。本院審
    酌相對人因心智缺陷為意思表示或受意思表示，或辨識其意
    思表示效果之能力，顯有不足，聲請人聲請對於相對人為輔
    助之宣告，核無不合，應予准許。
三、次查，本件經本院依職權囑託桃園縣政府對聲請人進行訪視
    ，結果略以：(一)聲請監護宣告之原因：聲請人（以下稱為案
    父）表示，相對人（以下稱為案主）自小診斷為自閉症，日
    前曾發生向推銷員一次購買大量愛心筆，花費數千元，聲請
    人及會同開具財產清冊之人（以下稱為案母）擔心案主在外
    被騙，故向法院提出輔助宣告，期待透過法律保護，案主未
    來在從事借貸、繼承或買賣上的行為，必須經過聲請人同意
    ，保障案主權益。(二)相對人狀況說明：案主現年22歲，未婚
    ，就讀開南大學資訊傳播學系四年級，無手足。據案父及案
    母表示，案主小時候較慢學講話，五歲時經台大醫院兒童心
    智科確診為自閉症。案主領有自閉症輕度手冊，生活可自理
    ，但需案父及案母在旁叮嚀；案父母另提及，案主定期自行
    坐國光客運到台中案祖父母家中探視案祖父母。社工員詢問
    案主有關輔助監護宣告的意義，案主表示不清楚，但經社工
    員解釋後，案主表示清楚輔助監護宣告之意義。社工員進行
    訪視時，案主能說出自己的姓名，意識清楚，認知則需要加
    強說明。案主生活可自理，自行洗澡、吃飯、搭乘大眾運輸
    工具、到學校上課等。據案父表示，案主名下有一筆約480
    萬元之土地、數筆公司股票及存款等；存款部份由案主自行
    管理，案主名下土地及股票則由案父母管理。案父經與案母
    討論後，由案父擔任監護人，由案母擔任會同開具財產清冊
    之人，此訊息亦告之案祖父母，祖父母皆同意由案父擔任監
    護人。評估案父及案母同為案主之照顧者，評估由其擔任監
    護人並無特別不當處。評估案父及案母同為案主之照顧者，
    評估由其擔任會同開具財產清冊之人並無特別不當處等語，
    有桃園縣政府99年9 月15日府社助字第0990362622號函暨桃
    園縣政府社會處社會工作及救助科監護宣告訪視報告附卷可
    參。本院審酌聲請人陳漢棟即相對人之父，既為相對人之至
    親，而相對人又無其他親屬得以妥適照顧相對人，則以其等
    之關係最為密切，認由其擔任相對人之輔助人，應屬符合相
    對人之最佳利益，爰依前揭規定選定陳漢棟為相對人之輔助
    人。又關係人王世華為相對人之母，當能善盡監督相對人之
    財產狀況，併依前揭規定指定關係人王世華為會同開具財產
    清冊之人。
四、依民事訴訟法第608條第1項、第624條之1裁定如主文。
中    華    民    國    99    年    12   月    29    日
                  家事法庭法  官  陳添喜
以上正本係照原本作成。
宣告受輔助宣告裁定不得抗告。
如對指定輔助人及會同開具財產清冊之人裁定抗告須於裁定送達
後10日內向本院提出抗告狀，並繳納裁判費１０００元。
中    華    民    國    99    年    12    月  29    日
                          書記官  楊慧伶

司法院資訊處製作；財團法人民間司法改革基金會備份。
